ACORDAO-COMPLETO-2464697

ACÓRDÃO 1176/2021 ATA 17/2021 - PLENÁRIO

VISTOS, relatados e discutidos estes autos da Representação formulada pela Prime Consultoria e Assessoria Empresarial Ltda. sobre possíveis irregularidades no Edital do Pregão Eletrônico 12/2020 -Registro de Preços, promovido pelo Comando Militar da Amazônia, visando à contratação de empresa para gestão compartilhada de frota mediante credenciamento de rede especializada em manutenção veicular e de serviços de rastreamento, para atender às necessidades da frota oficial do Comando da 17ª Brigada de Infantaria de Selva e unidades vinculadas. 
ACORDAM os Ministros do Tribunal de Contas da União, reunidos em Sessão do Plenário, ante as razões expostas pelo Relator, em:
9.1. conhecer da Representação, satisfeitos os requisitos de admissibilidade previstos nos arts. 235 e 237, inciso VII, do Regimento Interno/TCU c/c o art. 113, § 1º, da Lei 8.666/1993, para, no mérito, considerá-la parcialmente procedente;
9.2. com fulcro no art. 9º, inciso I, da Resolução/TCU 315/2020, dar ciência ao Comando Militar da Amazônia das seguintes falhas identificadas no Pregão Eletrônico 12/2020, para que sejam adotadas medidas internas com vistas à prevenção de outras ocorrências semelhantes:
9.2.1. exigência de que os licitantes instalem escritório na cidade de Porto Velho/RO, ou em raio máximo de até 50 km da cidade, no prazo máximo de sessenta dias a partir da vigência do contrato, estabelecida no item 9.11.2 do Edital do Pregão Eletrônico 12/2020, sem a devida demonstração de que seja imprescindível para a garantia da adequada execução do objeto licitado, e/ou, considerando os custos a serem suportados pela contratada, sem avaliar a sua pertinência frente à materialidade da contratação e aos impactos no orçamento estimativo e na competitividade do certame que, entre outros exames, tem o potencial de restringir o caráter competitivo da licitação, afetar a economicidade do contrato e ferir o princípio da isonomia, em ofensa ao art. 3º, caput e § 1º, inciso I, da Lei 8.666/1993; 
9.2.2.  ausência de parcelamento do objeto no Termo de Referência do Pregão Eletrônico 12/2020, que previa a adjudicação global dos serviços de manutenção de veículos e rastreamento, restringindo indevidamente a competitividade e contrariando o Enunciado 247 da Súmula de Jurisprudência do TCU; 
9.2.3. fixação de taxa máxima secundária a ser cobrada pela empresa contratada das credenciadas no contrato que decorrerá do Pregão Eletrônico 12/2020, conforme previsto no item 22 do Termo de Referência, que, ainda que não tenha sido determinante para o resultado do certame, não restou evidenciada como critério adequado de seleção da proposta que poderia atender, do melhor modo possível, aos interesses públicos, considerando o previsto no art. 170 da Constituição Federal e no item 7.1.1 do Anexo VII-A da IN/MPDG 5/2017;
	9.3. dar ciência deste Acórdão ao Comando Militar da Amazônia, ao Representante e aos Srs. Jorge José da Silva e Everton Luís Navarro de Almeida, bem como aos seus respectivos representantes legais; 
	9.4. arquivar os presentes autos, nos termos do art. 169, inciso III, do Regimento Interno/TCU.

Representação sobre possíveis irregularidades em edital de pregão eletrônico para contratação de empresa para gestão compartilhada de frota mediante credenciamento de rede especializada em manutenção veicular e de serviços de rastreamento. Análise de razões de justificativa e de respostas de oitiva.

Comando Militar da Amazônia.

3. Representante: Prime Consultoria e Assessoria Empresarial Ltda. (05.340.639/0001-30).

13.1. Ministros presentes: Ana Arraes (Presidente), Walton Alencar Rodrigues, Benjamin Zymler, Augusto Nardes, Raimundo Carreiro e Jorge Oliveira.
13.2. Ministros-Substitutos convocados: Augusto Sherman Cavalcanti, Marcos Bemquerer Costa (Relator) e André Luís de Carvalho.
13.3. Ministro-Substituto presente: Weder de Oliveira.

MARCOS BEMQUERER

Cuidam os autos da Representação formulada pela Prime Consultoria e Assessoria Empresarial Ltda. sobre possíveis irregularidades no Edital do Pregão Eletrônico 12/2020 para registro de preços, promovido pelo Comando Militar da Amazônia, visando à contratação de empresa para gestão compartilhada de frota mediante credenciamento de rede especializada em manutenção veicular e rastreamento para atender às necessidades da frota oficial do Comando da 17ª Brigada de Infantaria de Selva (Cmdo 17ª Bda Inf. Sl) e unidades vinculadas (peça 1, p.1) . 
2.	A manutenção veicular compreende serviços mecânicos e fornecimento de peças de reposição, acessórios, implementos, ferramentas e insumos veiculares. Já o rastreamento por meio de credenciamento de rede especializada engloba serviço de telemetria, rastreamento e monitoramento, através de sistema informatizado (com software disponibilizado em tempo real pela internet) e integrado com tecnologia de cartão magnético ou cartão eletrônico tipo smart com chip  (peça 1, p. 1) .
3.	Em decorrência do Pregão Eletrônico 12/2020, o Comando Militar da Amazônia assinou com a empresa Madeira Soluções Administração de Convênios Ltda., em 15/9/2020, contrato no valor de R$ 4.220.933,19, o qual se encontra em plena execução, com prazo de vigência de doze meses, podendo ser prorrogado por interesse das partes até o limite de sessenta meses (peça 15, p. 9, e peça 4, p.12, cláusula 1.12) . 
4.	A representante, em síntese, alegou:
	4.1. exigência de implantação de escritório local, na cidade de Porto Velho/RO, apesar de o objeto licitado advir de inovação tecnológica, sendo a prestação do serviço realizada à distância, por meio do sistema web, via internet (Cláusula 9.11.2 do Termo de Referência) ;
	4.2. licitação de objetos distintos (serviços de manutenção da frota e rastreamento veicular) sem a necessária divisão em lotes, o que prejudica a competitividade do certame e a seleção da proposta mais vantajosa;
	4.3. presença de cláusula que interfere na relação privada entre a contratada e a rede credenciada - fixação de taxa secundária máxima (Cláusula 22.1 do Termo de Referência) ;
	4.3.1. a fixação de taxa máxima a ser cobrada pela contratada junto aos estabelecimentos credenciados, segundo a representante, seria alheia à atividade da Administração Pública. Ao vedar taxa máxima a ser cobrada junto aos estabelecimentos credenciados (taxa de administração secundária) superior a 5% (cinco por cento) , o órgão licitante invade a seara alheia, uma vez que a negociação entre rede credenciada e a empresa prestadora dos serviços de gerenciamento deve obedecer à regra do livre comércio. 
5.	Nesse contexto, a representante solicitou ao Tribunal medida cautelar para suspender o Pregão Eletrônico 12/2020, notificação da autoridade administrativa para prestar informações, bem como o exame da legalidade e motivação dos fatos apontados no Edital e quaisquer outros porventura constantes do Termo de Referência e da minuta de contrato (peça 1, p. 24 e 25) .
6.	Na instrução inicial, a Secretaria de Controle Externo de Aquisições Logísticas - Selog afastou a suposta falha no edital acerca da exigência de implantação de escritório local (peça 7) , por entender que se a exigência não estiver impactando negativamente no preço a ser contratado e se o órgão/entidade licitante considerar necessária a existência de um representante local da contratada para a adequada realização do objeto a ser contratado, não haveria óbices legais para tal exigência na fase de contratação.
7.	Assim, com base na análise feita pela unidade técnica (peça 7) , determinei a realização de oitiva prévia do Comando Militar da Amazônia e da empresa vencedora do certame, Madeira Soluções Administração de Convênios Ltda., para que se manifestassem sobre (peça 10) :
7.1.  a execução do certame em grupo único, em desacordo com o previsto no item 1.3 do edital, que previa o julgamento por preço global por grupo, e com a divisão realizada no termo de referência, apresentando os estudos que justifiquem a composição de grupo único de itens no Pregão 12/2020, sobretudo considerando-se o Enunciado da Súmula de Jurisprudência do TCU 247, segundo a qual a regra é a adjudicação por item quando o objeto for divisível, desde que não haja prejuízo para o conjunto ou complexo ou perda de economia de escala, como parece ser o caso da separação dos grupos 1 (gestão da frota) e 2 (serviços de rastreamento) contida no termo de referência do edital;
 	7.2. como foram determinados os percentuais máximos admitidos para a taxa de comissão a ser cobrada pela empresa contratada dos estabelecimentos credenciados para prestar os serviços de gerenciamento da frota, dada a necessidade de motivação das decisões administrativas, encaminhando a pesquisa de mercado e/ou os referenciais utilizados, bem como os mecanismos a serem adotados na gestão contratual, para controle de tais pagamentos e, ainda, se foi ponderada uma possível interferência em relações privadas que podem ser travadas entre a gerenciadora e os prestadores de serviços, em razão do que dispõe a cláusula 22.1 do Termo de Referência do edital do certame.
8.	Promovido o exame das respostas às oitivas, a Selog considerou injustificada a falta de parcelamento do objeto licitado e, sobre a cláusula de fixação de taxa secundária máxima, concluiu que ela não se mostrou adequada como critério de seleção de proposta que melhor poderia atender aos interesses públicos, além de representar ingerência da entidade licitante na formação de preços privados. Eis o excerto da instrução da peça 37, que sustentou a conclusão retromencionada:  
"Manifestação da Unidade Jurisdicionada Comando Militar da Amazônia [sobre a questão indicada no item 7.1, retro] (peça 15) :
a) a Súmula 247/TCU não estabelece regra absoluta, admitindo como exceção os casos em que 'haja prejuízo para o conjunto ou complexo ou perda de economia de escala';
b) a Administração, neste caso, entendeu que seria necessário adotar restrição ao parcelamento da solução a fim de que não houvesse prejuízo ao conjunto/complexo, conforme Estudos Técnicos Preliminares, onde consta a justificativa para a adoção de restrições ao parcelamento, abaixo transcrita, donde destacamos o seguinte excerto:
'23.8. O serviço de telemetria, rastreamento e monitoramento (itens 16 e 17) , para além do controle e segurança patrimoniais, está intimamente imbricado ao serviço de manutenção preventiva e corretiva, pois ele permite o acompanhamento, em tempo real, de dados relativos ao funcionamento do veículo, tais como odômetro, horímetro, tempo de funcionamento e descanso do veículo, distância percorrida, localização geográfica, temperatura do motor etc., dados essenciais para prevenção (manutenção preventiva) e diagnóstico de falhas de funcionamento (manutenção corretiva) . Daí a necessidade de reunir, no mesmo grupo, os itens de serviços mecânicos (itens 1 a 3) e os itens de serviços de telemetria, rastreamento e monitoramento (itens 16 e 17) .
23.8.1. Ademais, cabe ressaltar que os serviços mecânicos e os serviços de telemetria, rastreamento e monitoramento não serão prestados diretamente pela Contratada, mas sim pela rede de empresas credenciadas, admitindo-se a possibilidade de uma empresa credenciar-se para prestação de ambos os serviços, como credenciar-se apenas para prestação de serviços mecânicos (itens 1 a 3) e outra empresa apenas para a prestação do serviço de rastreamento (itens 16 e 17) afastando-se desde logo, portanto, alegações quanto à restrição indevida da competitividade.'
c) é importante destacar também a manifestação da CJU, por intermédio do Parecer Final n. 00189/2020/CJU-RO/CGU, que considerou idônea a fundamentação apresentada por este Comando, consignando que 'no caso dos autos, o órgão assessorado justificou o agrupamento de itens no tópico 23 dos Estudos Técnicos Preliminares'.
d) cumpre destacar que, diferentemente do apontado no documento de instrução inicial, não há divergência entre os termos do Edital, item 1.3. e o Termo de Referência, porquanto a referência ao maior desconto global 'por grupo' teve apenas a finalidade de explicitar que o critério não seria 'por item'. Basta que se observe o Edital, item 1.2, para verificar que não há divergência, pois ali consta que 'A licitação será realizada em grupo único, formados por 18 itens, conforme tabela constante no Termo de Referência, devendo o licitante oferecer proposta para todos os itens que o compõe'.
e) ainda que se possa atribuir alguma 'deficiência de redação' ao item 1.3, que pudesse abrir margem a mais de uma interpretação possível, o fato é que, antes da abertura do pregão, o questionamento foi suscitado pela empresa Security Tracker, sendo devidamente esclarecido pelo pregoeiro. No mesmo sentido foi o questionamento da empresa Amazontrack, a qual também foi esclarecida a composição do certame em grupo único. Portanto, se havia alguma dubiedade na formulação dos termos do edital, ela foi devidamente sanada àqueles interessados que tomaram parte no pregão, inclusive à empresa ora representante.
Manifestação da sociedade empresária Madeira Soluções Administração de Convênios Ltda. [sobre a questão indicada no item 7.1, retro] (peça 31) :
a) seguindo o princípio da economicidade, insculpido no artigo 70 da CF/88, mais vantajoso é para a administração licitar mais de um objeto no mesmo certame, desde que haja similaridade entre eles. No caso em tela a licitação busca dois serviços similares com o objetivo de melhor administrar a frota de veículos da entidade licitante, seja pelo serviço de gestão compartilhada de frota, seja pelos serviços de rastreamento dos veículos;
b) ademais, a alegação de que não existem empresas que prestem esses dois serviços de forma cumulativa é completamente inverídica, tanto é que o certame ocorreu normalmente com a participação das empresas interessadas. Não pode a empresa representante alegar a inexistência de empresas que prestem os dois serviços baseada apenas na realidade de sua própria empresa que somente presta o serviço de gerenciamento de frota e não o de rastreamento;
c) não houve qualquer prejuízo à competitividade, como alega a empresa representante. Basta breve análise da Ata do Pregão Eletrônico 12/2020 para notar que foi preservada a competitividade, participando empresas interessadas e vencendo a proposta mais vantajosa à administração, baseada no critério do menor preço global, como prevê o item 26.5 do Termo de Referência do Edital do Pregão Eletrônico 12/2020;
d) o critério utilizado pelo ente licitante como julgamento da proposta também é uma discricionariedade da Administração, baseada em análise preliminar, de acordo com o que pressupõe a Instrução Normativa nº 5 do Ministério do Planejamento, Desenvolvimento e Gestão;
e) dessa forma, não há irregularidade na licitação. Pautada no seu próprio descontentamento, a empresa representante busca alterar as cláusulas do certame para que esta possa ser contemplada. Uma vez que não oferta um dos serviços licitados, a empresa quer fazer crer a existência de irregularidades apenas por não possuir as exigências elencadas pelo Edital, ficando fora do certame;
f) assim, a escolha do ente licitante foi pautada no princípio da economicidade, buscando a obtenção do resultado esperado com o menor custo possível, mantendo a qualidade e buscando a celeridade na prestação do serviço, optando por realizar a licitação em lote único. Frisa-se, a competitividade do certame foi mantida.
Análise:
7. Relativamente à possível divergência entre o edital e o Termo de Referência e à suposta condução do certame de maneira contrária ao que previa o edital, entende-se que o caso se trata, na verdade, apenas de má redação e falta de clareza do instrumento convocatório. Vejamos os seus itens 1.2 e 1.3 (peça 3, p. 2) , com nossos destaques:
1.2. A licitação será realizada em grupo único, formados por 18 itens, conforme tabela constante no Termo de Referência, devendo o licitante oferecer proposta para todos os itens que o compõem.
1.3. O critério de julgamento adotado será o maior desconto GLOBAL do grupo, observadas as exigências contidas neste Edital e seus Anexos quanto às especificações do objeto.
8. O item 1.2 acima deixa claro que o objeto será composto de um único grupo. Dessa forma, o item 1.3, ao dispor que o critério de julgamento adotado será o maior desconto global do grupo, equivale a dizer que será adotado o maior desconto global, já que se trata de apenas um grupo. Claro que a expressão 'do grupo' constante do item 1.3 é desnecessária e acabou por gerar o entendimento equivocado dessa unidade técnica e de algumas empresas que solicitaram esclarecimentos no âmbito do certame quanto a esse ponto, porém, não se trata propriamente de uma irregularidade, mas, somente, como exposto acima, de falta de clareza do edital, passível de ser resolvida, como foi, em sede de esclarecimentos.
9. Quanto à ausência de parcelamento dos serviços de rastreamento e manutenção de veículos, a Unidade Jurisdicionada indicou que a justificativa para tal se encontra nos Estudos Preliminares da contratação (peça 4, p. 138) , item 23.8, reproduzido na resposta do órgão.
10. Conforme apontado na instrução precedente, esta unidade técnica já havia se deparado com situação similar em licitação para gestão de frota realizada por outra unidade do Exército Brasileiro - EB, nos autos do TC Processo 008.346/2019-4. Naquela ocasião, o grupo único de itens continha serviços de rastreamento e manutenção de veículos, tal como no caso do Pregão 12/2020, ora examinado. Diante dos questionamentos do TCU, o 5° BEC resolveu alterar e republicar o edital para contratação dos serviços de gestão de frota (manutenção de veículos) , separando-os dos serviços de rastreamento, pelo que não se foi adiante na discussão de mérito quanto à possibilidade ou não do parcelamento do objeto.
11. Cabe aqui reproduzir trecho da instrução inicial constante daqueles autos (TC Processo 008.346/2019-4, peça 7, p. 4-5) , pela similaridade dos temas e por nos filiarmos a este entendimento:
'7. De início, não nos pareceu razoável considerar que serviços de rastreamento, por exemplo, sejam de mesma natureza que os de manutenção da frota. Contudo, em contato com o 5º BEC, foi esclarecido que o rastreamento deverá ser um dos módulos a serem administrados pela gerenciadora dos veículos. Ainda assim, o 5º BEC disse estar aguardando os argumentos a serem apresentados pelos intencionados em recorrer, juntamente com as análises procedidas nesta representação, para reexaminar a questão e, se for o caso, aprimorar a elaboração do edital, o que demonstra a boa vontade dos gestores do Batalhão em melhorar seus procedimentos. 
8. Ressalte-se que a jurisprudência assentada do TCU sugere que ocorra o parcelamento do objeto a ser contratado, sempre que possível. Nesse sentido é a Súmula 247 do TCU, que possui a seguinte redação: 
'É obrigatória a admissão da adjudicação por item e não por preço global, nos editais das licitações para a contratação de obras, serviços, compras e alienações, cujo objeto seja divisível, desde que não haja prejuízo para o conjunto ou complexo ou perda de economia de escala, tendo em vista o objetivo de propiciar a ampla participação de licitantes que, embora não dispondo de capacidade para a execução, fornecimento ou aquisição da totalidade do objeto, possam fazê-lo com relação a itens ou unidades autônomas, devendo as exigências de habilitação adequar-se a essa divisibilidade'.
9. Verifica-se que a decisão pelo não parcelamento é até possível, caso sejam demonstrados os ganhos para a Administração, o que não ficou evidenciado no caso, ao menos pelas informações constantes do Termo de Referência.'
12. No caso dos presentes autos, apesar de constar a justificativa para o agrupamento nos Estudos Preliminares, não conseguimos visualizar no documento a demonstração das vantagens de natureza técnica e/ou econômica decorrentes da solução adotada, para que se possa concluir pela adequação da adjudicação global, contrariando a Súmula TCU 247, ainda mais se considerando a restrição à competitividade que, na prática, ocorreu. Dizer que o serviço de rastreamento 'está intimamente imbricado ao serviço de manutenção preventiva e corretiva' não é razão suficiente para justificar o agrupamento, porque pode ser útil independentemente de ser prestado pela mesma empresa.
13. Apesar das conclusões apontadas pela empresa contratada, como de que 'o certame ocorreu normalmente com a participação das empresas interessadas' e que 'não houve qualquer prejuízo à competitividade', não foi isso que ocorreu, pois, consultando a ata do pregão, verifica-se que somente duas empresas participaram do certame, Roque Comércio de Auto Peças Ltda. e a signatária do contrato, Madeira Soluções Administração de Convênios Ltda. Destaca-se, ainda, que a primeira empresa, após vencer a fase de lances, solicitou sua desclassificação alegando erro no quantitativo da proposta, restando, ao final, somente a empresa vencedora.
14. Ainda, duas empresas que certamente atuam no ramo de monitoramento/rastreamento de veículos, Security Tracker e Amazontrack, solicitaram esclarecimentos e não participaram da licitação ao serem informadas que seria em grupo único. Também a empresa Trivale Administração Ltda., que presta serviços de gerenciamento de frota, entrou com impugnação ao edital questionando exatamente a adjudicação global, e ao fim não participou do certame, restando claro que o parcelamento do objeto atrairia maior competitividade ao certame, com o benefício potencial de redução dos preços alcançados.
15. A Instrução Normativa 40/2020 da Secretaria de Gestão do Ministério da Economia, que dispõe sobre a elaboração dos Estudos Técnicos Preliminares - ETP - para a aquisição de bens e a contratação de serviços e obras, no âmbito da Administração Pública federal direta, autárquica e fundacional, estabelece, quanto ao levantamento de mercado, as seguintes disposições:
'Art. 7º Com base no documento de formalização da demanda, as seguintes informações deverão ser produzidas e registradas no Sistema ETP digital:
 (...) 
III - levantamento de mercado, que consiste na prospecção e análise das alternativas possíveis de soluções, podendo, entre outras opções:
 (...) 
§ 1º Caso, após o levantamento do mercado de que trata o inciso III, a quantidade de fornecedores for considerada restrita, deve-se verificar se os requisitos que limitam a participação são realmente indispensáveis, flexibilizando-os sempre que possível.'
16. O item 6.1 dos Estudos Técnicos Preliminares (peça 4, p. 88-89) trata do levantamento de mercado, mas nele não consta uma relação de possíveis fornecedores que atenderiam aos critérios definidos para a contratação, em especial em relação à adjudicação global dos serviços de manutenção e de rastreamento. Consequentemente, não se concluiu se a quantidade de fornecedores aptos era restrita, para que os critérios limitadores da competitividade pudessem ser reavaliados e flexibilizados se possível, conforme determina o § 1º do artigo 7º da IN Seges/ME 40/2020.
17. Dessa forma, ante o descumprimento da Súmula TCU 247 e do § 1º do artigo 7º da IN Seges/ME 40/2020, não devidamente justificado pela Unidade Jurisdicionada, o que levou à diminuição da concorrência no certame, propomos a oitiva do órgão e construção participativa, nos termos do art. 14 da Resolução/TCU 315/2020, bem como o previsto nas Normas de Auditoria (NAT) aprovadas pela Portaria/TCU 280/2010, referente aos comentários dos gestores (no que se aplica a representações e denúncias) , ante a possibilidade de determinação para que não prorrogue o contrato firmado e realize nova licitação, afastada das irregularidades identificadas.
 (...) 
Manifestação da Unidade Jurisdicionada Comando Militar da Amazônia [sobre a questão constante do item 7.2, retro]:
a) inicialmente, quanto ao mecanismo de controle a ser adotado, caso se implemente a limitação pretendida, cumpre informar que o Comando da 17ª Brigada de Infantaria de Selva já constituiu Comissão de fiscais que irão monitorar todas as oficinas que, de fato, prestarem serviços à Brigada;
b) ponderou-se, como motivo para a imposição de teto à cobrança de taxa de administração secundária, conforme consta dos Estudos Técnicos Preliminares, que apesar da relação entre credenciadora e credenciada aparentar ser 'estranha' à Administração Pública, a verdade é que a referida relação se estabelece com recursos públicos, razão pela qual também poderia sofrer algum nível de intervenção, a fim de resguardar interesses de tal envergadura que, num juízo de sopesamento, ostentassem maior densidade que a mera alegação de 'não intervenção estatal';
c) conforme consta na fundamentação lançada no referido Termo de Referência:
'20.1. Distintamente da taxa de administração prevista nos itens 15 e 18 deste pregão eletrônico, cuja finalidade é, em tese, remunerar a Contratada pela prestação do serviço de gestão compartilhada de frota, a praxe comercial é a Contratada impor às Credenciadas uma segunda 'taxa de administração', por vezes chamada de 'taxa de repasse', 'taxa de uso do cartão', 'taxa de comissão', dentre outras denominações usuais no mercado.
20.2. Essa taxa de administração secundária, assim chamemo-la, merece especial atenção por parte da Administração, uma vez que inúmeros licitantes do ramo comercial de prestação de serviço de gestão de frota, para vencer os pregões a qualquer custo, vêm ofertando lances com taxa de administração primária próxima ou igual de zero ou mesmo negativas. Isso significa que o mecanismo real de remuneração pela prestação do serviço de gestão de frota migrou, na prática, da taxa de administração primária (cobrada da Administração) para a taxa de administração secundária (cobrada das credenciadas) .
20.3. Ademais, é de conhecimento de integrantes deste órgão que diversas empresas abrem mão de credenciar-se devido às taxas administrativas secundárias exorbitantes impostas por algumas Contratadas às Credenciadas, da ordem de absurdos 30% (trinta por cento) sobre o valor faturado.
20.4. Há base constitucional e legal para amparar o Estado a minimamente regular, no âmbito da compra pública, a taxa administrativa secundária, dentre outras, pelas seguintes razões:
20.4.1. Uma taxa administrativa secundária exorbitante vulnera, a um só tempo, o princípio constitucional da isonomia e o princípio legal da seleção da proposta mais vantajosa para a administração, pilares elementares da licitação.
20.4.2. Ademais, uma taxa administrativa secundária exorbitante esvazia o princípio da eficiência, vez que uma plêiade de oficinas de reconhecida eficiência e qualidade do serviço recusam-se a credenciar-se, face às taxas abusivas praticadas pela Contratada.
20.4.3. A taxa administrativa secundária, em razão de sua natureza de custo administrativo, ao fim e ao cabo, é repassada à Administração embutida no preço cobrado pela Credenciada quando da efetiva prestação do serviço ou do fornecimento do produto. Logo, tanto a taxa administrativa primária (que é paga diretamente pela Administração à Contratada pela prestação do serviço de gestão de frota) , quanto a secundária (que é paga indiretamente pela Administração à Contratada, já que a Contratada retém parcela do valor pago pela Administração pela prestação do serviço da 'quarteirizada') , na hodierna modelagem das compras públicas de serviço de gestão de frota, servem, direta ou indiretamente, para remunerar a Contratada. E onde impera a mesma razão deve imperar o mesmo direito: se pode a Administração estabelecer a alíquota máxima da taxa de administração primária, igualmente pode a Administração estabelecer a alíquota máxima da taxa de administração secundária, porquanto ambas - de forma imediata ou mediata - são oriundas do orçamento público e se prestam a remunerar a Contratada.'
d) nessa senda, o arbitramento de limite à taxa secundária máxima valeu-se de pesquisa realizada pelo 5º Batalhão de Engenharia de Construção (5º BEC) , Organização Militar também com sede na cidade de Porto Velho/RO, integrante do Grupo Centralizado de Aquisições, Licitações e Contratos (GCALC) , que congrega todos os quartéis do Exército Brasileiro (EB) sediados nesta capital, para fins licitatórios;
e) No Pregão Eletrônico SRP 21/2019, que tinha o mesmo objeto do Pregão ora impugnado, o 5º BEC realizou pesquisa sobre o valor das taxas de administração cobradas pelas credenciadoras às credenciadas, a partir de contratações feitas com a Administração Pública;
f) embora à época, em decorrência de representação autuada no TC Processo 008.346/2019-4, este órgão julgador, naquela oportunidade, tenha considerado que a taxa em comento não seria critério adequado de seleção da proposta, por supostamente ser contrário à CF/88, art. 170, e IN/Ministério do Planejamento, Desenvolvimento e Gestão n. 5/2017, item 7.11, é necessário insistir que a sua aplicação não configura violação efetiva aos referidos dispositivos;
g) em relação à iniciativa privada (CF/88, art. 170, 11) , é necessário observar que esta não se trata do único princípio que compõe a Ordem Econômica, havendo, também, outros que a informam, como a função social da propriedade (CF/88, art. 170, III) , a livre concorrência (CF/88, art. 170, IV) , a defesa do consumidor (CF/88, art. 170, V) etc., os quais, em concreto, podem atuar como limitações à iniciativa privada;
h) isso demonstra, como já apontado anteriormente, que a iniciativa privada não se trata de algo absoluto - como, de regra, funciona com as demais normas constitucionais -, cedendo espaço a outros valores/princípios, com evidente espaço para adequação/ponderação;
i) como pontuado na justificativa lançada no Termo de Referência, a implementação de um 'teto' à chamada taxa de administração secundária possui a finalidade e o efeito de resguardar interesse da Administração Pública em que os serviços a ela prestados tenham a possibilidade de sê-lo pelo maior número possível de empresas credenciadas (densificando, assim, o princípio constitucional da livre concorrência) , o que resultaria, consequentemente, num maior potencial de qualidade/economicidade das atividades licitadas, bem como mecanismo pró-concorrencial, coibindo que a credenciadora, mediante o estabelecimento de taxa exorbitante, possa 'tirar da jogada' empresas em condições de uma boa prestação de serviço, em detrimento de outras, componentes do mesmo grupo econômico ou situação afim, 'beneficiadas' com taxas mais modestas;
j) nesse sentido, o estabelecimento de patamar máximo sobre a taxa de administração secundária serve, na verdade, como resguardo à livre concorrência, princípio informador da Ordem Econômica (CF/88, art. 170, IV) , uma vez que impede ou contribui para impedir o abuso de poder econômico explicitado acima, evitando a prática descrita na Lei 12.529/2011, art. 36, III, que tipifica a conduta de 'limitar ou impedir o acesso de novas empresas ao mercado' como prática que viola a ordem econômica;
k) a implementação de limite-teto à taxa administrativa secundária (ou seja, aquela 'taxa' que a Credenciadora impõe à Credenciada) não representa, por si só, qualquer 'inserção de custos ou exigência de custos mínimos';
l) por fim, a fim de atender o questionamento lançado na intimação, é oportuno registrar que, no presente Pregão, optou-se pela imposição de teto de 5% (cinco por cento) , a partir do estudo realizado pelo 5º BEC, por ser esse o percentual cobrado 'sobre o montante do serviço mecânico e peças para credenciadas sediadas em Porto Velho/RO', hipótese que mais se amoldava à situação em comento; 
m) assim, o que se propõe é que, na ausência de qualquer argumento que vá além da simples retórica da 'não intervenção estatal no domínio privado' - o que já se demonstrou não ser 'exclusivamente privado' -, a limitação deve ser mantida, dado que tutela interesse público e visa à prestação de serviço mais qualificado.
Manifestação da sociedade empresária Madeira Soluções Administração de Convênios Ltda.:
a) ora, é claro que quanto maior a taxa cobrada dos credenciados maior será o valor da proposta repassada à administração. Isso se dá pois o comerciante naturalmente acrescentará os custos do seu credenciamento ao produto ofertado, onerando a prestação de serviços sem qualquer acréscimo qualitativo;
b) dessa forma, tal exigência apenas protege o princípio da economicidade e o alcance da proposta mais vantajosa, pois evita que, após a contratação, a Administração Pública sofra com a compra de produtos em valores mais elevados do que o do mercado devido à alta taxa de credenciamento repassada aos comerciantes em geral, garantindo as melhores condições de compra, bem como protege o comerciante de eventuais taxas abusivas;
c) por fim, a empresa tem liberdade de concorrer ou não ao certame, não sendo obrigada a licitar caso as exigências do Edital não sejam por ela consideradas vantajosas. Porém, não cabe à empresa licitante adentrar na discricionariedade da Administração Pública impondo condições que considere mais vantajosas.
Análise:
18. A Unidade Jurisdicionada informa que o arbitramento de limite à taxa secundária máxima valeu-se de pesquisa realizada pelo 5º Batalhão de Engenharia de Construção (5º BEC) , Organização Militar também com sede na cidade de Porto Velho/RO, no âmbito do planejamento do Pregão Eletrônico SRP 21/2019, que tinha o mesmo objeto do Pregão ora impugnado. Naquela ocasião, o 5º BEC realizou pesquisa sobre o valor das taxas de administração cobrada pelas credenciadoras às credenciadas, a partir de contratações feitas com a Administração Pública.
19. O Pregão 21/2019 do 5º BEC, utilizado como referência pela Unidade Jurisdicionada, também foi objeto de representação junto a esta Corte, no âmbito do TC Processo 008.346/2019-4. Cabe aqui, portanto, transcrever trechos da instrução realizada após a promoção de oitiva ao órgão (TC Processo 008.346/2019-4, peça 19, p. 4) , por se encaixar perfeitamente na análise que deve ser aqui também empreendida:
'7.	Contudo, no caso da contratação a ser efetuada pelo 5º BEC, é provável que ocorram dificuldades operacionais para que a Administração controle a nominada 'taxa máxima secundária', cobrada pela gerenciadora contratada das credenciadas, em razão dos serviços prestados. Com efeito, pode-se antever dificuldades na execução da tarefa, já que se refere a uma relação eminentemente privada, sobre a qual o Estado, em princípio, deve evitar interferência, ante o princípio da livre iniciativa (art. 170 da Constituição Federal) . 
8.	Ademais, no âmbito do Poder Executivo a não intervenção no que diz respeito à formação dos preços privados é a tônica também. Nesse quadro, cumpre destacar o que diz o anexo VII-A da IN 5/2017 (estabelece diretrizes gerais para elaboração do ato convocatório na contratação de serviços) : 
'7.11. É vedado ao órgão ou entidade contratante exercer ingerências na formação de preços privados por meio da proibição de inserção de custos ou exigência de custos mínimos que não estejam diretamente relacionados à exequibilidade dos serviços e materiais ou decorram de encargos legais. (grifos não são do original) '
20. No âmbito daquele processo, foi exarado o Acórdão 5890/2019-TCU-Primeira Câmara, relator Ministro Weder de Oliveira, que concluiu pela ciência ao órgão quanto à seguinte impropriedade:
'a fixação da taxa máxima secundária a ser cobrada pela empresa contratada das credenciadas no contrato que decorrerá do Pregão 21/2019, ainda que não tenha sido determinante para o resultado do certame, não restou evidenciada como critério adequado de seleção da proposta que poderia atender do melhor modo possível aos interesses públicos, considerando o previsto no art. 170 da Constituição Federal e no item 7.1.1 do anexo VII-A da IN 5/2017.' 
21. Assim, no âmbito do TC Processo 008.346/2019-4 o Tribunal, em situação muito semelhante à aqui tratada, já havia concluído pela irregularidade, tanto da adjudicação global, quanto da estipulação do limite para a taxa de administração secundária. Aliás, a Unidade Jurisdicionada informou que utilizou como base para sua contratação aquela empreendida pelo 5º BEC, e demonstrou ter conhecimento da decisão exarada no âmbito daquele processo, mas, ao defender que a fixação da taxa de administração não seria contrária ao art. 170 da Constituição Federal e ao item 7.11 da IN 5, declarou que era 'necessário insistir que a sua aplicação não configura violação efetiva aos referidos dispositivos' (peça 15, p. 7) .
22. Apesar disso, o fato de que não se conseguiu demonstrar a adequação da fixação da taxa máxima secundária como um critério de seleção da proposta mais vantajosa, conforme citado no acórdão acima, não a torna, de imediato, irregular. 
23. Os motivos expostos pela Unidade Jurisdicionada para a fixação da taxa são legítimos e buscam, em última instância, a proteção ao erário. Não se pode negar o risco de que a cobrança de taxas secundárias mais elevadas resulte no repasse desse custo, integral ou parcialmente, à Administração de forma indireta, quando das cotações realizadas junto às oficinas para a realização dos reparos. Dessa forma, limitar tal cobrança parece caminhar no sentido de diminuição dos custos contratuais a serem suportados pelo erário.
24. De fato, a regra é a não intervenção na formação dos preços privados ofertados à Administração, conforme determinam o art. 170 da Constituição Federal e o item 7.11 do Anexo VII-A da IN 5/2017. Esse regramento tem por premissa que as empresas detêm o pleno conhecimento de seus custos e o procedimento licitatório consegue promover a adequada competição, refletindo valores praticados pelo mercado. Nesse cenário não cabe à Administração elevar artificialmente propostas, ampliando seus custos, em função, exclusivamente, de seu crivo de exequibilidade não amparado em legislação aplicável.  
25. Por outro lado, em contraposição ao cenário padrão anteriormente descrito, estamos diante de um possível subterfúgio adotado pelas concorrentes para onerar indiretamente a Administração Pública. Sendo a gerenciadora uma mera interposta, esta anula ou negativa sua taxa de administração ofertada à Administração com o fito de sagrar-se vencedora do certame. Os serviços prestados pela rede credenciada não passam por licitação regular em cenário de plena competição, mas são pagos diretamente pelo órgão público. A taxa secundária tende a ser, portanto, sua principal remuneração da credenciadora no contrato e tende a ser considerada, pelas credenciadas, na precificação dos serviços ofertados ao órgão contratante.   
26. Em todo esse fluxo, o que mais se assemelha a um processo seletivo é a obtenção de várias propostas entre as credenciadas preliminarmente à escolha para a execução de cada um dos serviços. Ocorre que, estando todas elas sob a mesma relação comercial supostamente abusiva, qualquer proposta ofertada nessa situação estará condicionada a preços maiores pelo mesmo deságio a ser repassado para a Administração. Em outras palavras, nesse modelo de contratação, a aparente vantagem obtida na licitação pode se refletir em desvantagem futura, a depender da taxa secundária aplicada pela gerenciadora e do uso ou não de limitadores e/ou referenciais de preços pela Administração. 
27. No que se refere a outros tipos de redes credenciadas, a exemplo de alimentação e refeição, entende-se menos problemática a questão. Nesses estabelecimentos, os preços costumam ser tabelados, independentemente da forma ou fonte de pagamento ou do comprador ou contratante. No caso das oficinas, há maior risco de a proposta variar conforme o reparo a ser feito e o contratante, a depender dos custos envolvidos nessa relação. 
28. No caso da presente contratação, no entanto, esse problema é mitigado, pois os preços dos serviços que serão contratados devem observar descontos mínimos sobre tabelas oficiais de preços de peças e acessórios novos da montadora/fabricante, bem como sobre o custo unitário da mão de obra indicado, conforme disposto no Termo de Referência.
29. Há, também, outras questões a serem discutidas para que se possa concluir pela adequação do critério de seleção de propostas. O primeiro deles diz respeito à verificação dessa prática pela Administração, ou seja, até que ponto tem o órgão ferramentas para fiscalizar o cumprimento da taxa secundária praticada. Mais do que isso, caso haja essa possibilidade, qual é o custo dessa verificação por parte da Administração? A depender da complexidade e custo dessa fiscalização, começa-se a questionar até mesmo a finalidade da gerenciadora, uma vez que o credenciamento e a contratação direta das oficinas pelo órgão passam a ser possibilidade talvez até menos onerosa do ponto de vista da fiscalização e gestão do contrato.
30. Dessa forma, quanto à fixação da taxa secundária máxima, entendemos que, novamente, não restou evidenciada como critério adequado de seleção da proposta que poderia atender do melhor modo possível aos interesses públicos, considerando o previsto no art. 170 da Constituição Federal e no item 7.1.1 do anexo VII-A da IN 5/2017, o que deverá ser objeto de ciência à unidade jurisdicionada quando da proposta de mérito. Quanto à adjudicação global, conforme exposto anteriormente, cabe audiência ao responsável pela elaboração do Termo de Referência - TR (Cap. Jorge José da Silva) e ao ordenador de despesas (Cel. Everton Luís Navarro de Almeida) , por ter aprovado o TR e homologado a licitação, mesmo com a irregularidade citada.
31. Está configurado o pressuposto da plausibilidade jurídica em razão de que a ausência de parcelamento do objeto não foi adequadamente justificada e pode ter ocasionado forte restrição à competitividade do certame, contrariando o Enunciado da Súmula de Jurisprudência do TCU 247 e o § 1º do artigo 7º da IN Seges/ME 40/2020.
32. Feitas essas considerações, propõe-se indeferir o pedido de medida cautelar, uma vez ausente o pressuposto do perigo da demora, essencial para sua concessão.
33. Será proposta, portanto, a realização de oitiva, com construção participativa de deliberações, e audiência, na forma descrita nesta instrução."
9.	Na sequência, a Selog propôs: i)  conhecer da representação; ii) indeferir o pedido de medida cautelar; iii) realizar a oitiva do Comando Militar da Amazônia sobre a falta de parcelamento do objeto licitado; iv) solicitar à referida unidade militar, considerando a possibilidade de construção participativa das deliberações do TCU, a apresentação de possíveis ações corretivas que poderão ser adotadas pela própria unidade jurisdicionada para prevenir ou corrigir os indícios de irregularidades ora constatados, e a manifestação sobre os possíveis impactos de eventual decisão do TCU para anular o certame e os atos dele decorrentes ou para determinar a não prorrogação do contrato; e v) realizar a audiência dos responsáveis, Srs. Jorge José da Silva e Everton Luís Navarro de Almeida, a fim de que oferecessem razões de justificativa sobre a ausência de parcelamento do objeto licitado (peça 37, p. 13-15) . 
10.	Por meio do Despacho da peça 40, autorizei a oitiva do Comando Militar da Amazônia, bem como a solicitação de informações para a construção participativa das deliberações do TCU, nos termos indicados pela unidade instrutiva, e a audiência dos responsáveis. 
11.	Realizadas as audiências e a oitiva da unidade jurisdicionada, conforme documentos das peças 44, 48 e 49, os responsáveis encaminharam as suas defesas insertas às peças 54 e 55, bem como a resposta à oitiva e a manifestação sobre a possibilidade de construção participativa de deliberações do TCU, conforme consta da peça 46.
12.	Transcrevo, a seguir e com os ajustes de forma necessários, excerto da instrução da peça 60, em que o Auditor Federal de Controle Externo no âmbito da Selog assim resumiu e examinou as razões de justificativa dos responsáveis e a manifestação do Comando Militar da Amazônia: 
"F- EXAME TÉCNICO
Razões de justificativa apresentadas por José Jorge da Silva em resposta ao Ofício 67088/2020-TCU/Seproc 
Item 'a': ausência de parcelamento do objeto no Termo de Referência - TR, que previa a adjudicação global dos serviços de manutenção de veículos e rastreamento, restringindo indevidamente a competitividade e mesmo com o conhecimento de que o TCU considerou tal situação irregular no âmbito do TC Processo 008.346/2019-4
Razões de justificativa do responsável (peça 54, p. 2-4) :
a) a ausência de parcelamento do objeto do TR se deu em razão da necessidade de que não houvesse prejuízo ao conjunto/complexo, conforme justificado no item 23.11.1. do Termo de Referência, por entender que o parcelamento do objeto seria desvantajoso e inviável, tanto técnica quanto economicamente;
b) a questão do parcelamento teria sido objeto de manifestação da Consultoria Jurídica da União no Estado de Rondônia - CJU-RO, no Parecer Final 00189/2020/CJU-RO/CGU, o que, a juízo deste justificante, parecia chancelar as razões expostas no TR. Ainda que agora saiba que o referido parecer se atém a aspectos meramente formais, não implicando numa análise aprofundada do mérito da questão, à época, tal manifestação causou a impressão de que, caso houvesse alguma impropriedade no procedimento, isto seria suscitado no referido parecer, ainda que, como já dito anteriormente, tenha se tratado de uma interpretação equivocada;
c) além disso, a justificativa para atribuir culpabilidade ao justificante, com todo o respeito, parte de uma premissa equivocada. Isso porque o citado TC Processo 008.346/2019-4 trata de UASG distinta, qual seja o 5º Batalhão de Engenharia de Construção (5º BEC) , não diretamente subordinada ao Comando da 17ª Brigada de Infantaria de Selva. Dessa forma, tomou-se conhecimento apenas dos resultados positivos para aquele Batalhão, em termos de eficiência e celeridade na gestão de sua frota. Contudo, posterior irregularidade verificada [naquele caso tratado no TC Processo 008.346/2019-4] (...) não chegou ao conhecimento nem desse justificante nem da própria 17ª Brigada, do contrário, as medidas corretivas teriam sido prontamente adotadas;
d) embora essa objeção não possa ser levantada pela instituição, haja vista que, independentemente das divisões administrativas internas, pois a despeito da nomenclatura, se 17ª Brigada, se 5º BEC, no fim, trata-se do 'Exército Brasileiro', o mesmo não pode ser dito quanto ao indivíduo;
e) enquanto Capitão vinculado à 17ª Brigada de Infantaria de Selva, este justificante não tinha sequer condição/permissão de acesso à rotina diária do 5º BEC. Seria o mesmo que exigir, por exemplo, que o chefe de uma determinada seção da Justiça Militar soubesse, no detalhe, de eventuais problemas enfrentados por outro servidor, ocupante do mesmo cargo, num fórum da Justiça Estadual;
f) logo, a afirmação de que era 'razoável' e 'possível' que o justificante tivesse conhecimento da irregularidade a ele imputada, em virtude de o mesmo procedimento ter sido adotado pelo 5º BEC e posteriormente corrigido por determinação do TCU, afasta-se, com efeito, do razoável e, sobremaneira, do possível;
g) por fim, quanto à afirmação de prospecção inadequada do mercado, com pesquisa de 'fornecedores que atenderiam aos critérios definidos para a contratação, em especial em relação à adjudicação global dos serviços de manutenção e rastreamento', é necessário informar que o Pregão 12/2020 não visava à contratação de empresa que prestasse, conjuntamente, os serviços de rastreamento/telemetria e manutenção, mas de pessoa jurídica que gerenciasse um rol de outras empresas ('quarteirizadas'/credenciadas) que prestassem tais serviços, conjuntamente ou não.
Razões de justificativa apresentadas por Everton Luís Navarro de Almeida, em resposta ao Ofício 67089/2020-TCU/Seproc: 
Item 'a': ausência de parcelamento do objeto no Termo de Referência, que previa a adjudicação global dos serviços de manutenção de veículos e rastreamento, restringindo indevidamente a competitividade e mesmo com o conhecimento de que o TCU considerou tal situação irregular no âmbito do TC Processo 008.346/2019-4
Razões de justificativa do responsável (peça 55, p. 1-6) :
a) no que diz respeito à execução do certame em grupo único, conforme manifestação da CJU, por intermédio do Parecer Final 00189/2020/CJU-RO/CGU, foi considerada idônea a fundamentação apresentada, através dos Estudos Técnicos Preliminares, para composição do grupo único;
b) a Súmula 247/TCU admite como exceção à obrigatoriedade da adjudicação por item a existência de prejuízo ao conjunto ou complexo ou perda de economia de escala;
c) neste sentido, conforme ponderado no Parecer 35/2020-AAAJur/EM/17ª Bda Inf Sl, a Administração, após Estudos Técnicos Preliminares, constatou que a execução em separado dos itens do Grupo 1 (gestão compartilhada de frota - manutenção veicular) e itens do Grupo 2 (gestão compartilhada de rastreamento - telemetria) acarretaria prejuízo para o conjunto/complexo, conforme Anexo I - F, ao Edital, itens 23.8, 23.8.1 e 23.11.1, tendo em vista que, sob o prisma administrativo e técnico, seria mais oneroso à Administração Pública a divisão em lotes do objeto licitado;
d) frisa-se, ainda, que o Pregão em análise não tinha como objetivo a contratação 'direta' dos fornecedores que fariam efetivamente a prestação dos serviços de manutenção e rastreamento, posto que, conforme explicitado, seria mais oneroso à Administração Pública. Deste modo, o objetivo era a contratação de empresa que fizesse a gestão dos serviços a serem prestados, mediante rede credenciada e/ou credenciamento de fornecedores que prestasse o serviço de manutenção ou o serviço de rastreamento (quarteirização) , bastando à empresa vencedora do certame fornecer solução de Tecnologia da Informação - TI capaz de permitir o credenciamento de empresas interessadas (quarteirizadas) ;
e) não houve empenho no item rastreamento deste pregão e, segundo informações do Cmdo 17ª Bda Inf Sl, não será empenhado enquanto não houver solução pelo TCU à referida lide, sendo assim, não houve dano ao erário;
f) por fim, ressalto que este Oficial não teve conhecimento acerca do teor da decisão concernente a fato inerente ao 5º Batalhão de Engenharia e Construção (5º BEC) , pois, apesar de estar sediada na cidade de Porto Velho, não é Organização Militar Diretamente Subordinada ao Comando da 17ª Brigada de Infantaria de Selva, logo, não teria como ter acesso a documentos de interesse daquela Organização Militar. Inclusive, a própria CGU, no seu parecer, não fez menção à referida decisão. Ademais, se a própria CGU não pontuou essa questão da decisão, tampouco este militar teria como saber, tendo em vista que não é especialista da área, ou seja, operador do Direito;
g) em face do exposto, entendo que este Ordenador de Despesa buscou atender aos princípios da eficiência, legalidade e economicidade, pois busquei o assessoramento jurídico da CGU, segui as normas em vigor, planejei um sistema de gestão de frota que atendesse à manutenção das viaturas militares de forma sistêmica e informatizada, busquei, dentro do princípio de maior desconto, o melhor preço do mercado e, por fim, não houve dano ao erário, já que, em relação ao item em questão, não houve nenhuma contratação.	
Análise:
6. Considerando a identidade entre as razões de justificativa apresentadas por Jorge José da Silva e Everton Luís Navarro de Almeida, ambas serão analisadas conjuntamente.
7. Conforme já analisado na instrução precedente, a justificativa constante dos Estudos Preliminares não é capaz de demonstrar a inviabilidade técnica ou econômica do parcelamento do objeto, o que é necessário para se concluir pela adequação da exceção à regra constante da Súmula 247 deste Tribunal.
8. O fato de o parecer da Consultoria Jurídica concluir pela adequação do não parcelamento não afasta a responsabilidade do elaborador do Termo de Referência e do Ordenador de Despesas, tendo em vista que, como se sabe, o parecer jurídico referente às contratações não é vinculante, é apenas opinativo, podendo as autoridades decidirem de modo diverso do apontado, justificadamente.
9. Ainda, a alegação de que não foi realizada a devida prospecção do mercado nos Estudos Preliminares, exigida pelo § 1º do artigo 7º da IN Seges/ME 40/2020, devido ao fato de que o pregão em questão não visava à contratação de empresa que prestasse, conjuntamente, os serviços de rastreamento e manutenção, visto se tratar de uma 'quarteirização', também não merece prosperar. Primeiro, porque a exigência da referida Instrução Normativa não faz tal distinção quanto ao tipo de contrato que será gerado, se de execução propriamente dita ou de gerenciamento de serviços. Segundo, porque a justificativa de que a empresa contratada gerenciaria outras empresas não retira o caráter restritivo do não parcelamento. É necessário verificar se o mercado atende ao desejado pela Administração, isto é, se há empresas que possuem em seu portfólio rede credenciada para a prestação dos serviços licitados. A restrição à competição restou clara no procedimento, tendo em vista que apenas duas empresas participaram do certame, Roque Comércio de Auto Peças Ltda. e Madeira Soluções Administração de Convênios Ltda., provavelmente porque não havia outras empresas capazes ou interessadas em gerenciar os dois serviços simultaneamente, e a primeira colocada solicitou sua desclassificação alegando erro no quantitativo da proposta, restando, ao final, apenas a empresa vencedora. 
10. Porém, em relação ao suposto conhecimento dos responsáveis quanto à decisão do TCU relativa à inadequação do não parcelamento do objeto de licitação semelhante empreendida pelo 5º Batalhão de Engenharia de Construção, a questão merece uma análise mais detida.
11. O fato de a Unidade Jurisdicionada ter se inspirado na contratação empreendida pelo 5º BEC no planejamento da contratação e na definição do modelo de contratação referente ao Pregão Eletrônico 21/2019 (o que foi afirmado especialmente em relação à fixação da taxa de administração secundária) não nos permite concluir, de pronto, que o órgão tenha tido conhecimento da irregularidade quanto ao não parcelamento. Primeiro, porque, de fato, são unidades distintas, não se podendo inferir que uma decisão emitida em relação a um órgão será efetivamente levada ao conhecimento de outro órgão. E, além disso, tal decisão não foi originada de um acórdão deste Tribunal, que teria um conhecimento mais amplo, nem mesmo uma decisão do TCU. O próprio 5º BEC, ao responder à oitiva do Tribunal questionando acerca do não parcelamento, decidiu, por conta própria, antes de qualquer decisão desta corte, revogar a licitação então em andamento para elaborar um novo edital contemplando o parcelamento do objeto. Compreende-se que tal decisão, por não ter a mesma publicidade de um acórdão desta Corte, de fato possa não ter chegado ao conhecimento dos responsáveis aqui ouvidos em audiência.
12. Porém, permanece a falta de justificativa quanto à ausência de prospecção do mercado, com o levantamento das empresas que possuíam, potencialmente, capacidade e interesse em prestar ambos os serviços que foram agrupados, o que, ao fim, resultou na baixa competitividade verificada no certame. A análise acerca da vantajosidade desse modelo dependia desse levantamento que, ao não ser realizado, apontaria para a utilização da regra prevista na legislação e na jurisprudência desta Corte, que é o parcelamento do objeto.
13. Além disso, a questão de que ainda não foi emitido empenho para os serviços de rastreamento, e, portanto, ainda não iniciados estes serviços, os quais, segundo as informações prestadas, só serão iniciados após a decisão de mérito do TCU neste processo, não é suficiente para afastar um possível dano ao erário decorrente de não ter sido obtida a proposta mais vantajosa para a Administração, e somente reforça que os objetos podem ser contratados separadamente. A justificativa do agrupamento era de que os serviços estariam intimamente imbricados e que a contratação conjunta seria mais vantajosa, porém, no momento, somente o contrato de manutenção está sendo executado, o que demonstra a possibilidade de licitação em separado dos objetos, com o consequente aumento da competitividade e possibilidade de uma contratação mais vantajosa, tendo em vista principalmente que, especialmente no caso de gerenciamento de manutenção de veículos, há diversas empresas que atuam no mercado.
14. O 5º BEC, após a decisão sobre nova licitação abrangendo o parcelamento do objeto, realizou o Pregão 21/2019. Este certame servirá como base de comparação, já que contempla os mesmos serviços, foi utilizado como modelo pela Unidade Jurisdicionada e os serviços serão prestados na mesma localidade (Porto Velho-RO) . Ele foi composto, de maneira similar ao certame aqui analisado, do Grupo 1, referente à manutenção de veículos, e do Grupo 2, referente aos serviços de rastreamento e monitoramento, além de um Grupo 3, sem similaridade neste pregão, referente a treinamento de operadores e técnicos de manutenção. Ressalta-se que a empresa vencedora deste Pregão 12/2020 do Comando Militar da Amazônia também se sagrou vencedora nos 3 Grupos do Pregão 21/2019 do 5 º BEC. 
15. No grupo relativo à manutenção de veículos, no pregão do 5º BEC, participaram quatro empresas e foi obtido desconto de 5,89% sobre o valor estimado (peça 57) . No pregão objeto destes autos, o desconto obtido foi de 8,58% no Grupo 1 (peça 59) , superior ao do pregão do 5º BEC, mas com descontos apenas para os itens relativos à mão de obra e taxa de administração, enquanto no do 5º BEC há descontos tanto para mão de obra, quanto para o fornecimento de peças, e taxa de administração positiva. No Grupo 2, a empresa vencedora cotou um desconto de 17,22% nos serviços de rastreamento (peça 58) , enquanto no Pregão 12/2020 não ofereceu desconto algum. Isto é, se no certame aqui analisado houvesse o parcelamento dos grupos, é razoável supor que, diante de uma maior concorrência pelo objeto, a empresa teria que cotar desconto para o Grupo 2 para se sagrar vencedora, podendo até mesmo chegar próximo do desconto cotado no pregão do 5º BEC. Porém, devemos considerar que a materialidade do Grupo 2, em ambos os pregões, é muito menor do que a do Grupo 1, sendo que, ao final, o desconto global, considerando os dois grupos, foi maior no pregão aqui analisado do que o do pregão do 5º BEC. A tabela abaixo mostra os valores envolvidos e ilustra o entendimento esposado:
		5º BEC

		ESTIMADO (R$) 
	PROPOSTA (R$) 
	DESCONTO (%) 

	GRUPO 1
	14.073.617,35
	13.244.212,63
	5,89

	GRUPO 2
	124.197,20
	102.814,57
	17,22

	TOTAL
	14.197.814,55
	13.347.027,20
	6,00

		COMANDO MILITAR DA AMAZÔNIA

		ESTIMADO (R$) 
	PROPOSTA (R$) 
	DESCONTO (%) 

	GRUPO 1
	4.505.384,62
	4.118.838,55
	8,58

	GRUPO 2
	102.094,65
	102.094,64
	0,00

	TOTAL
	4.607.479,27
	4.220.933,19
	8,39

16. Assim, na prática, comparando com o pregão realizado pela outra unidade militar localizada na mesma região, é possível concluir que, de fato, não houve dano ao erário ocasionado pelo não parcelamento do objeto. Dessa forma, por persistirem as irregularidades quanto ao não parcelamento e à não prospecção do mercado para avaliação de uma possível restrição à competitividade, entendemos rejeitadas parcialmente as razões de justificativa dos responsáveis. E, pelos motivos expostos no parágrafo anterior, propomos a não aplicação da multa prevista no art. 58, inciso II, da Lei 8.443/1992, c/c o art. 268, II, do Regimento Interno do TCU, aos responsáveis.
F.2. Exame das oitivas realizadas:
	Item 'a':  ausência de parcelamento do objeto da contratação, reunindo no mesmo grupo serviços (manutenção de veículos e rastreamento) que, aparentemente, não são realizados, de maneira geral, pelas mesmas empresas no mercado, ocasionando limitação da competitividade no certame. 
Fundamento legal ou jurisprudencial: Súmula TCU 247 e o § 1º do artigo 7º da IN Seges/ME 40/2020.
Manifestação da Unidade Jurisdicionada sobre os indícios de irregularidades (peça 46, p. 2-4) :
a) reiteramos o constante do Parecer 35/2020/AAAJurd/EM/17ª Bda Inf Sl, de 7/10/2020, que encaminhou as informações solicitadas por ocasião da oitiva prévia endereçada a este Comando;
b) além disso, é necessário esclarecer que o Pregão em análise não tinha por objetivo a contratação 'direta' dos fornecedores que fariam, efetivamente, a prestação dos serviços de manutenção e rastreamento (terceirização) , mas, sim, de empresa que fizesse a gestão dos serviços a serem prestados, mediante rede credenciada e/ou credenciamento de fornecedores que prestasse ou o serviço de manutenção ou o serviço de rastreamento (quarteirização) . Isto é, tanto a manutenção veicular quanto o rastreamento deveriam ser prestados por rede credenciada (empresas quarteirizadas) , e não diretamente pela empresa terceirizada vencedora do certame. Nesse sentido, bastaria que a empresa vencedora do certame fornecesse solução de TI capaz de permitir o credenciamento de empresas interessadas (quarteirizadas) especializadas na prestação de serviço de manutenção veicular e rastreamento;
c) nesse contexto, seria inócua qualquer prospecção de mercado que visasse a identificar fornecedores que prestassem, concomitantemente, os serviços de manutenção e rastreamento, até porque, pela natureza deste certame em particular, poderiam ser contratadas, por intermédio da licitante vencedora, tantas quarteirizadas quantas fossem necessárias para rastrear e manutenir os veículos da frota.
Manifestação da Unidade Jurisdicionada sobre a construção participativa de deliberações (peça 46, p. 4-6) :
a) este Comando adotará ações corretivas, tanto para futuros certames quanto para a adequação do atual, ora impugnado, aos parâmetros aventados nas análises oriundas desse órgão julgador;
b) em certames futuros, será adotado o fracionamento do objeto licitado, buscando-se a contratação de uma empresa que realize o gerenciamento dos serviços de manutenção e outra que realize o gerenciamento dos serviços de rastreamento, a fim de ampliar a competitividade desejada;
c) este Comando abster-se-á de prorrogar o contrato decorrente do Pregão impugnado, mantendo-o apenas no período de vigência inicialmente avençado, para evitar prejuízos às atividades operacionais e de adestramento da 17ª Brigada de Infantaria de Selva, e realizando novo certame com o parcelamento sugerido;
d) como ações preventivas, este Comando elaborará um cronograma de treinamento/atualização de seus militares, de acordo com o calendário de cursos disponíveis nos Tribunais de Contas dos Estados e da União ou noutras instituições, a fim de promover um maior afinamento dos procedimentos realizados pela Administração Militar ao entendimento mais atual das Cortes de Contas;
e) em virtude das características próprias da atividade militar, a necessidade constante de serviços de manutenção veicular é substancialmente maior do que a da maioria das instituições públicas do país. Dessa forma, a anulação do Pregão ora impugnado, com o consequente impedimento de sua execução antes que se possa realizar outro certame para a prestação dos mesmos serviços, paralisaria boa parte das atividades da 17ª Brigada de Infantaria de Selva, desde aquelas mais simples, como o adestramento de seus militares até aquelas de maior vulto social, como a realização de atividades de desinfecção do coronavírus de locais de grande circulação na sua área de responsabilidade (AC, porção sul do AM e RO) , bem como a execução do Decreto de Garantia da Lei e da Ordem Ambiental, denominado 'Operação Verde Brasil 2' (Decreto Federal n. 10.341/20, vigente até 30/4/2021) ou a Operação COVID-19, em proveito de populações notadamente hipossuficientes, como indígenas, quilombolas, ribeirinhos e demais povos tradicionais que vivem na Amazônia Ocidental.
Análise:
17. Quanto ao não parcelamento, não foram trazidos fatos novos que não tenham sido analisados na instrução anterior. Além disso, a análise desta questão já foi realizada quando do enfrentamento das razões de justificativa apresentadas pelos responsáveis (itens 7 a 12) . Assim, será proposta a ciência quanto à irregularidade em questão.
18. Diante da manifestação dos gestores, entendemos que a anulação do certame e do contrato decorrente é medida que não se faz necessária no presente caso.
G. CONCLUSÃO
19. Diante do exposto, acolhemos parcialmente as razões de justificativa apresentadas pelos responsáveis, consideramos a representação parcialmente procedente quanto ao mérito, e serão propostas determinação e ciência à Unidade Jurisdicionada, conforme disposto nesta instrução.
20. Além disso, na instrução precedente, entendeu-se pela ciência à Unidade Jurisdicionada, quando da decisão de mérito, em relação à fixação da taxa máxima secundária a ser cobrada pela empresa contratada das credenciadas no contrato que decorrerá do Pregão 12/2020.
H - IMPACTO DOS ENCAMINHAMENTOS PROPOSTOS 
Haverá impacto relevante na Unidade Jurisdicionada e/ou na sociedade, decorrente dos encaminhamentos propostos? Sim.
Análise
21. A determinação quanto à não prorrogação do contrato foi sugerida pelos próprios gestores na construção participativa de deliberações, como uma ação corretiva a ser tomada para minimizar os impactos em relação à irregularidade verificada quanto ao não parcelamento do objeto, havendo tempo hábil suficiente para a elaboração de uma nova contratação."
13.	Com fundamento no exame realizado, o Auditor Federal de Controle Externo formulou a seguinte proposta de mérito ao Tribunal, com a qual anuiu o Diretor da 3ª Diretoria Técnica da Selog (peça 60, p. 10 e 11, e peça 61) : 
	13.1. conhecer da Representação, satisfeitos os requisitos de admissibilidade constantes no art. 113, § 1º, da Lei 8.666/1993 c/c os arts. 235 e 237, inciso VII, do Regimento Interno/TCU, e no art. 103, § 1º, da Resolução/TCU 259/2014;
 	13.2. no mérito, considerar a presente Representação parcialmente procedente;
	13.3. acolher parcialmente as razões de justificativa apresentadas pelos Srs. Jorge José da Silva e Everton Luís Navarro de Almeida em relação ao item da audiência, sem aplicar-lhes a multa prevista no art. 58, inciso II, da Lei 8.443/1992;
	13.4. determinar ao Comando Militar da Amazônia, com fundamento no art. 4º, inciso I, da Resolução/TCU 315/2020, que adote providências quanto aos itens abaixo, e informe ao TCU os encaminhamentos realizados no prazo de trinta dias:
	13.4.1. abstenha-se de prorrogar o contrato originado do Pregão Eletrônico 12/2020, devido à ausência de parcelamento do objeto da contratação, em que foram reunidos no mesmo grupo serviços de gerenciamento de manutenção de veículos e de rastreamento, ocasionando limitação da competitividade no certame e contrariando o Enunciado da Súmula de Jurisprudência do TCU 247 e o Acórdão 5890/2019-TCU-Primeira Câmara;
	13.5. dar ciência ao Comando Militar da Amazônia, com fundamento no art. 9º, inciso I, da Resolução/TCU 315/2020, sobre as seguintes impropriedades/falhas identificadas no Pregão Eletrônico 12/2020, para que sejam adotadas medidas internas com vistas à prevenção de outras ocorrências semelhantes:
	13.5.1. fixação da taxa máxima secundária a ser cobrada pela empresa contratada das credenciadas no contrato que decorrerá do Pregão Eletrônico 12/2020, conforme previsto no item 22 do Termo de Referência, que, ainda que não tenha sido determinante para o resultado do certame, não restou evidenciada como critério adequado de seleção da proposta que poderia atender do melhor modo possível aos interesses públicos, considerando o previsto no art. 170 da Constituição Federal e no item 7.1.1 do anexo VII-A da IN/Secretaria de Gestão/Ministério do Planejamento, Desenvolvimento e Gestão 5/2017;
	13.5.2. ausência de levantamento de mercado com a prospecção das empresas capazes de fornecer o objeto licitado, contrariando o inciso III e o § 1º do art. 7º da IN Seges/ME 40/2020;
	13.5.3. ausência de parcelamento do objeto no Termo de Referência, que previa a adjudicação global dos serviços de manutenção de veículos e rastreamento, restringindo indevidamente a competitividade e contrariando o Enunciado da Súmula de Jurisprudência do TCU 247 e o Acórdão 5890/2019-TCU-Primeira Câmara;
	 13.6. informar ao Comando Militar da Amazônia e ao representante do acórdão que vier a ser proferido, destacando que o relatório e o voto que fundamentarem a futura deliberação poderão ser acessados por meio do endereço eletrônico www.tcu.gov.br/acordaos; 
	13.7. encaminhar cópia da deliberação que vier a ser proferida aos responsáveis Srs. Jorge José da Silva e Everton Luís Navarro de Almeida, bem como aos seus respectivos representantes legais; e
	13.8. arquivar os presentes autos, nos termos do art. 169, inciso III, do Regimento Interno/TCU, sem prejuízo de que a Selog monitore a determinação supra.
14.	Por sua vez, a titular da Selog concordou parcialmente com o encaminhamento acima, ressalvando a sua divergência em relação à determinação sugerida ao Comando Militar da Amazônia. Eis os fundamentos invocados pela Secretária da unidade (peça 62) : 
"O Comando Militar da Amazônia, em resposta à construção participativa solicitada pelo TCU (peça 46, p. 4-6) , informou que irá se abster de prorrogar o contrato decorrente do Pregão impugnado, mantendo-o apenas no período de vigência inicialmente avençado, para evitar prejuízos às atividades operacionais e de adestramento da 17ª Brigada de Infantaria de Selva, e realizando novo certame com o parcelamento sugerido.
2. Diante dessa informação, e da análise realizada na instrução técnica, que afasta eventual risco de dano ao erário na manutenção da contratação até que a unidade jurisdicionada tenha condições de realizar novo certame, entendo afastada a necessidade da determinação constante do subitem 22.2 da instrução de peça 60.
3. Tal constatação está alinhada às disposições constantes dos arts. 15 e 16 da Resolução/TCU 315/2020 (transcrição grifada) :
'Art. 15. As propostas finais de deliberação devem considerar as manifestações das unidades jurisdicionadas e, em especial, justificar a manutenção das propostas preliminares caso apresentadas consequências negativas ou soluções de melhor custo-benefício.
Art. 16. As determinações, ciências e recomendações, ainda que atendam, em tese, às exigências previstas na Seção II, serão expedidas apenas quando imprescindíveis às finalidades do controle e para as deficiências identificadas que, se não tratadas, comprometam a gestão.
Parágrafo único. Entre outras hipóteses decorrentes da diretriz fixada no caput, o Tribunal poderá dispensar a formulação de deliberações se:
I - a unidade jurisdicionada, por meio de declaração emitida por gestor máximo ou outro instrumento cabível, houver se comprometido, formalmente, a adotar as medidas preventivas ou corretivas que seriam objeto da ciência ou da determinação, ou estiverem em estudo outros aprimoramentos capazes de proporcionar os resultados práticos pretendidos com a recomendação;
II - a situação não exigir urgência no tratamento, for de menor gravidade e for favorável a tendência de que se resolva sem a imposição de medidas pelo Tribunal, notadamente em decorrência de nova regulamentação da matéria, de reestruturação administrativa da unidade, do aperfeiçoamento dos controles internos ou de outros fatores que evidenciem um contexto institucional superveniente capaz de inibir a ocorrência ou reiteração da irregularidade, ou de produzir os aprimoramentos desejados da atuação administrativa;'
4. Em que pese não haver declaração formal do gestor máximo do Comando quanto às providências que serão adotadas, sua manifestação em processo de controle externo pode ser considerada apta a evidenciar o compromisso assumido. Além disso, a situação não exige urgência no tratamento e há fundada expectativa de que se resolva sem a imposição de medidas pelo Tribunal.
5. Além disso, como ainda não houve nos autos manifestação do relator quando à medida cautelar pleiteada pelo representante, faz-se necessário incluir proposta de indeferimento do pedido em função da inexistência dos pressupostos necessários para tanto, em linha com a análise realizada na instrução à peça 37.
6. Pelo exposto, manifesto-me integralmente de acordo com a análise empreendida pelo auditor federal, mas parcialmente de acordo com a proposta de encaminhamento, sugerindo que não seja feita qualquer determinação ao Comando Militar da Amazônia nos presentes autos, além de indeferido o pedido de adoção de medida cautelar formulado pelo representante."
	É o Relatório.

Márcio Melo Nogueira, OAB/RO 2.827; Diego de Paiva Vasconcelos, OAB/RO 2.013; Rochilmer Mello da Rocha Filho, OAB/RO 635; Hanna Gabrielly Silva Moreira, OAB/RO 11.097; Renato Lopes, OAB/SP 406.595-B; Tiago dos Reis Magoga, OAB/SP 283.834; Alexandre Machado Bueno, OAB/SP 431.140.

Não atuou.

REPRESENTAÇÃO. PREGÃO ELETRÔNICO PARA REGISTRO DE PREÇOS. GESTÃO COMPARTILHADA DE FROTA MEDIANTE CREDENCIAMENTO DE REDE ESPECIALIZADA EM MANUTENÇÃO VEICULAR E RASTREAMENTO ATRAVÉS DE SISTEMA INFORMATIZADO. CLÁUSULA RESTRITIVA E FALTA DE PARCELAMENTO DO OBJETO. OITIVAS E AUDIÊNCIAS. CONHECIMENTO E PROCEDÊNCIA PARCIAL DA REPRESENTAÇÃO. CIÊNCIA AOS INTERESSADOS.

REPRESENTAÇÃO (REPR)

Secretaria de Controle Externo de Aquisições Logísticas - Selog.

Trago à apreciação deste Colegiado Representação formulada pela Prime Consultoria e Assessoria Empresarial Ltda. sobre possíveis irregularidades no Edital do Pregão Eletrônico 12/2020 para registro de preços, promovido pelo Comando Militar da Amazônia, visando à contratação de empresa para gestão compartilhada de frota mediante credenciamento de rede especializada em manutenção e rastreamento veicular, a fim de atender às necessidades da frota oficial do Comando da 17ª Brigada de Infantaria de Selva (Cmdo 17ª Bda Inf. Sl) e unidades vinculadas (peça 1, p.1) . 
2.	A manutenção veicular compreende serviços mecânicos e fornecimento de peças de reposição, acessórios, implementos, ferramentas e insumos veiculares. Já o rastreamento por meio de credenciamento de rede especializada engloba serviços de telemetria, rastreamento e monitoramento, através de sistema informatizado (com software disponibilizado em tempo real pela internet) e integrado com tecnologia de cartão magnético ou cartão eletrônico tipo smart com chip  (peça 1, p. 1) .
3.	Em síntese, a representante alegou: i) exigência de implantação de escritório local, na cidade de Porto Velho/RO, apesar de o objeto licitado advir de inovação tecnológica, sendo a prestação do serviço realizada à distância, por meio do sistema web, via internet; ii) licitação de objetos distintos sem a necessária divisão em lotes, o que prejudica a competitividade do certame e a seleção da proposta mais vantajosa; e iii) presença de cláusula que interfere na relação privada entre a contratada e a rede credenciada (fixação de taxa secundária máxima) . 
4.	Nesse contexto, a representante requer ao Tribunal medida cautelar para suspender o Pregão Eletrônico 12/2020, notificação da autoridade administrativa para prestar informações, bem como exame da legalidade e motivação dos fatos apontados no Edital e quaisquer outros porventura constantes do Termo de Referência e da minuta de contrato (peça 1, p. 24 e 25) .
5.	Na fase de instrução destes autos, conduzida pela Secretaria de Controle Externo de Aquisições Logísticas - Selog, restou, logo de início, dirimida a questão sobre a exigência de implantação de escritório local, e, na sequência, foram realizadas oitivas prévias do Comando Militar da Amazônia, da empresa Madeira Soluções Administração de Convênios Ltda., vencedora do certame e, atualmente, contratada pela referida organização militar, e audiência dos responsáveis sobre a ausência de parcelamento do objeto licitado mediante o Pregão Eletrônico 12/2020. 
6.	Após o processamento dos elementos trazidos aos autos com as manifestações do Comando Militar da Amazônia e da empresa contratada, e com as justificativas encaminhadas pelos responsáveis, a Selog propôs ao Tribunal conhecer da Representação, considerá-la parcialmente procedente, indeferir o pedido de medida cautelar; acolher parcialmente a defesa dos responsáveis, sem aplicar-lhes a multa prevista no art. 58, inciso II, da Lei 8.443/1992; dar ciência à organização militar das falhas incorridas no Edital do Pregão Eletrônico 12/2020, relativamente à falta de parcelamento do objeto e à fixação de taxa secundária máxima, e arquivar os autos.
ii
7.	Anoto, desde logo, que, com base nos arts. 235 e 237, inciso VII, do Regimento Interno/TCU c/c o art. 113, § 1º, da Lei 8.666/1993, o Tribunal pode conhecer desta Representação, eis que atendidos os requisitos para a sua admissibilidade.
8.	 Sobre a cautelar requerida pela representante, cabe indeferir o correspondente pedido, porquanto, nos termos examinados pela unidade técnica, não se confirmou o perigo da demora, condição essencial para a concessão da medida, haja vista que o contrato decorrente do aludido Pregão 12/2020 foi assinado e encontra-se em execução.  
iii 
9.	Exceto com relação à questão da exigência de implantação do escritório local, nos demais pontos suscitados pela representante assiste razão à Selog quanto aos fundamentos invocados para sustentar a proposta de encaminhamento que formulou ao TCU nestes autos, motivo por que os adoto para deliberar sobre o mérito da matéria ora representada.
10.	Inicio o exame para tratar da exigência de implantação de escritório local e, nesse ponto, distancio-me da análise feita pela unidade técnica para abordar a necessidade de o licitante justificar tal exigência.  
11.	Nos termos do subitem 9.11.2 do Edital do Pregão Eletrônico 12/2020, constou que o licitante deveria apresentar, na fase de qualificação técnica, "declaração de que instalará escritório na cidade de Porto Velho, ou em um raio máximo de até 50 km da cidade a ser comprovado no prazo máximo de 60 (sessenta) dias contado a partir da vigência do contrato, em cumprimento ao disposto no item 10.6, 'a', do Anexo VII da IN/SLTI/MP nº 05/2017, conforme modelo do Anexo deste Edital. Caso a licitante já disponha de matriz, filial ou escritório no local definido, deverá declarar a instalação/manutenção do escritório." (peça 3, p. 15) . 
12.	Segundo a representante, tal exigência é desnecessária porque todo o serviço de gerenciamento da manutenção da frota é realizado em sistema web, com acesso por meio da internet, bastando ao órgão contratante acessar o sítio da empresa contratada com o login e a senha, sem instalação de qualquer software no computador da contratante. Além disso, considerando que o acesso à cidade de Porto Velho é fácil e pode ser feito no prazo de 24 horas, aduziu que qualquer empresa do país teria condições de enviar um representante ao local. 
13.	A Selog, na instrução inicial (peça 7) , pautada em precedente do TCU (TC Processo 018.938/2019-1, Acórdão 2783/2019-TCU-Plenário, rel. Min. Raimundo Carreiro) e nas disposições do item 10.6, alínea a, do anexo VII da IN/SLTI/MP 05/2017, considerou tal exigência na esfera da discricionariedade do órgão licitante, ressaltando não haver óbices legais para que ela ocorra na fase de contratação, desde que não esteja impactando negativamente no preço a ser contratado e que a entidade licitante tenha por necessária a existência de um representante local da contratada para a adequada realização do objeto a ser contratado. 
14.	Não obstante as disposições da aludida IN/SLTI/MP 05/2017 que permitem à Administração exigir, na fase de contratação, instalação de escritório no local previamente definido pelo órgão/entidade licitante, é preciso avançar no exame dessa matéria, sobretudo nos casos em que a prestação dos serviços licitados ocorrerá por meio de sistema web, via internet, com acesso ao sítio da empresa contratada mediante login e senha. 
15.	Nesse caso, diante da tecnologia empregada na prestação de serviço, em tese, a exigência de implantação de escritório no local a ser definido pelo órgão/entidade contratante não parece razoável, além de encerrar alto potencial de restrição ao caráter competitivo do certame, na medida em que pode desestimular a participação de empresas que não queiram incorrer em custos de implantação de escritório no local indicado pelo contratante por absoluta desnecessidade à execução do objeto contratual.
16.	A análise feita pela unidade técnica indicou condições para validar a exigência de escritório local, porém de modo genérico, sem confrontar com a situação do Edital do Pregão Eletrônico 12/2020. Explico. Na instrução da peça 7, p. 4, não constou exame sobre eventual impacto dessa exigência no preço contratado nem acerca da necessidade do escritório local para a consecução do objeto contratado. 
17.	 Ainda que tal exigência esteja na esfera da discricionariedade do órgão licitante, ela deve estar devidamente fundamentada, ainda mais quando apresenta significativo potencial restritivo ao caráter competitivo do certame. 
18.	A própria Selog, ao examinar matéria semelhante nos autos do TC Processo 026.964/2020-1, que tratou de representação a respeito de possíveis irregularidades em pregão eletrônico realizado com vista a contratar empresa para administração e gerenciamento de frota veicular e sua manutenção, considerou que a exigência de instalação de escritório deve estar devidamente fundamentada. 
19.	Eis o excerto da instrução da Selog naquele feito, cujo fundamento foi acolhido pelo relator Ministro Raimundo Carreiro, e orientou o Acórdão 2274/2020-TCU-Plenário, conforme transcrição de trecho do decisum a seguir, evidenciando, assim, uma evolução em relação ao entendimento adotado na ocasião do precedente retromencionado (TC Processo 018.938/2019-1, Acórdão 2783/2019-TCU-Plenário, rel. Min. Raimundo Carreiro) : 
Trecho da instrução da Selog, reproduzida no Relatório integrante do Acórdão 2274/2020-TCU-Plenário:
"26. Nessa esteira, no que tange ao tópico I retro (exigência de instalação de escritório na cidade de Cuiabá ou Várzea Grande) , reputa-se que as justificativas técnicas apresentadas são insuficientes para fundamentar a introdução desse requisito no edital.
27. Com efeito, a Seção de Transportes alude apenas à questão de que, não raramente, as empresas contratadas que não têm escritórios em Mato Grosso forneceriam suporte apenas nos horários de expediente e fuso horário de suas respectivas sedes. Nada obstante, tem-se que essa situação pode ser equacionada, por exemplo, com a introdução de uma regra contratual que defina a faixa horária desse suporte com base no fuso horário da sede da contratada.
28. Além desse aspecto, há indicativo de que o valor estimado da contratação tomou por base os custos com manutenção preventiva e corretiva dos veículos do órgão incorridos em exercícios anteriores (peça 2, p. 26, item 9, e p. 30, itens 1 a 4 do Capítulo VIII) . Ou seja, há possibilidade de o cálculo do valor estimado para a licitação não ter considerado o possível custo a ser incorrido com a instalação e manutenção de escritório da contratada em Cuiabá ou Várzea Grande.
29. Não restando devidamente demonstrado que a exigência em foco é imprescindível para a garantia da adequada execução do objeto licitado, nos termos prescritos na jurisprudência deste Tribunal (p. ex. os já citados Acórdão 6463/2011-TCU-Primeira Câmara e 237/2014-Plenário) , tal quesito tem o potencial de restringir o caráter competitivo da licitação e ferir o princípio da isonomia, em ofensa ao art. 3º, caput e § 1º, inciso I, da Lei 8.666/1993.
30. Desse modo, e considerando a razoabilidade dos argumentos do representante quanto ao fato de o serviço licitado compreender o gerenciamento das operações por meio de sistema informatizado, de modo que prescindiria de um suporte contínuo e presencial em uma das cidades distinguidas no edital do certame (cf. 1, 'a', acima) , conclui-se pela procedência deste ponto da representação, propondo-se a expedição de ciência ao órgão sobre a impropriedade em comento, com vistas à prevenção de outras ocorrências semelhantes, na forma delineada na proposta de encaminhamento.'
Excerto do Acórdão 2274/2020-TCU-Plenário:
"9.4. dar ciência ao Tribunal Regional Eleitoral de Mato Grosso, com fundamento no art. 9º, inciso I, da Resolução - TCU 315/2020, sobre as seguintes impropriedades/falhas, identificadas no Pregão Eletrônico 34/2020, para que sejam adotadas medidas internas com vistas à prevenção de outras ocorrências semelhantes:
9.4.1. a exigência de que os licitantes instalem escritório na cidade de Cuiabá ou Várzea Grande no prazo máximo de sessenta dias a partir da vigência do contrato, estabelecida no item 12.2.2 do Edital do Pregão Eletrônico 34/2020, sem a devida demonstração de que seja imprescindível para a garantia da adequada execução do objeto licitado, e/ou, considerando os custos a serem suportados pela contratada, sem avaliar a sua pertinência frente à materialidade da contratação e aos impactos no orçamento estimativo e na competitividade do certame, entre outros exames, tem o potencial de restringir o caráter competitivo da licitação, afetar a economicidade do contrato e ferir o princípio da isonomia, em ofensa ao art. 3º, caput e § 1º, inciso I, da Lei 8.666/93, assim como à jurisprudência deste Tribunal;" 
20.	Assim, à semelhança do desfecho constante do mencionado Acórdão 2274/2020-TCU-Plenário, cabe, no presente caso, dar ciência da impropriedade dessa exigência ao órgão licitante, para evitar prática semelhante no futuro. 
21.	A outra falha indicada pela representante refere-se à licitação de objetos distintos sem a necessária divisão em lotes, o que prejudicaria a competitividade do certame e a seleção da proposta mais vantajosa. Noutras palavras, trata-se da falta de parcelamento do objeto licitado.
22.	 O Pregão Eletrônico 12/2020 contemplou a gestão compartilhada de frota por meio de credenciamento de rede especializada em manutenção e rastreamento veicular, dois serviços completamente distintos, segundo alegou a representante, e que, por serem licitados num único grupo, sem o devido parcelamento do objeto, poderiam afastar empresas interessadas em concorrer no certame.
23.	A Selog concluiu pela ausência do parcelamento do objeto, sem a adequada prospecção do mercado na fase de elaboração de estudos preliminares, haja vista que reuniu no mesmo grupo serviços de manutenção de veículos e de rastreamento, os quais, aparentemente, não são realizados, de maneira geral, pelas mesmas empresas de mercado. 	
24.	Em resposta à oitiva, o Comando Militar da Amazônia, além de ratificar as informações prestadas anteriormente ao Tribunal, no sentido de justificar, com base nos Estudos Técnicos Preliminares, o não parcelamento do objeto para não haver prejuízo ao conjunto, esclareceu que o certame visou à contratação de empresa que fizesse a gestão dos serviços a serem prestados por outras empresas integrantes da rede credenciada e não à contratação dos prestadores de serviços de manutenção e rastreamento. 
25.	E, nesse contexto, concluiu a organização militar que seria inócua qualquer prospecção de mercado que visasse a identificar fornecedores que prestassem concomitantemente os serviços de manutenção e rastreamento, porque, pela natureza do certame, poderiam ser contratadas tantas empresas quarteirizadas quantas fossem necessárias para manutenir e rastrear os veículos da frota militar.
26.	Por sua vez, a empresa Madeira Soluções Administração de Convênios Ltda., no essencial, manifestou-se, em sede de resposta à oitiva, no sentido de não ter ocorrido qualquer prejuízo à competitividade em decorrência da junção dos serviços de manutenção e rastreamento veicular num único grupo, não havendo irregularidade alguma no Pregão 12/2020. 
27.	Assiste razão ao exame empreendido pela unidade técnica. Apesar de a organização militar ter apresentado os Estudos Técnicos Preliminares que amparariam, segundo ela, a junção dos dois serviços licitados num único grupo, o fato é que as justificativas constantes do aludido documento são frágeis para tal intento, na medida em que não evidenciaram as vantagens de natureza técnica e econômica decorrentes do agrupamento dos serviços de manutenção e rastreamento.
28.	Tampouco constou dos referidos Estudos Técnicos Preliminares tópico sobre prospecção de mercado que apurasse a quantidade de empresas do ramo aptas a prestarem os serviços licitados e, na hipótese de limitação de mercado, faltou também item sobre reavaliação de eventuais critérios restritivos da competitividade.
29.	A distinção feita pelo órgão licitante a respeito do objeto licitado ser de gerenciamento de empresas prestadoras de serviços, e não de empresa executora dos serviços, não afasta a falta de parcelamento ora reclamada porque o objeto licitado de gestão compartilhada de frota mediante credenciamento de rede especializada contempla efetivamente dois serviços distintos, que têm natureza divisível.      
30.	 Além disso, diferentemente do alegado pela empresa contratada, ficou demonstrada pela Selog a restrição ao caráter competitivo do certame, com a participação de apenas duas empresas, a signatária do contrato, Madeira Soluções Administração de Convênios Ltda., e a Roque Comércio de Auto Peças Ltda., que, embora tenha sido a primeira colocada, após a fase de lances, solicitou a sua desclassificação por haver erro no quantitativo de sua proposta, restando somente uma empresa que ao final foi contratada.
31.	Outras duas firmas que atuam no segmento de monitoramento/rastreamento veicular, após receberem esclarecimentos do pregoeiro de que a licitação seria processada em grupo único (manutenção e rastreamento) , não concorreram no certame (empresas Security Tracker e Amazontrack) . A empresa Trivale Administração Ltda., prestadora de serviços de gerenciamento de frota, impugnou o Edital do Pregão 12/2020 por conta da adjudicação global e também não participou do certame. 
32.	 A propósito, o parcelamento do objeto é medida que se impõe, ressalvadas as exceções que devem estar devidamente justificadas, conforme o Enunciado 247 da Súmula de Jurisprudência do TCU, que assim dispõe: 
"É obrigatória a admissão da adjudicação por item e não por preço global, nos editais das licitações para a contratação de obras, serviços, compras e alienações, cujo objeto seja divisível, desde que não haja prejuízo para o conjunto ou complexo ou perda de economia de escala, tendo em vista o objetivo de propiciar a ampla participação de licitantes que, embora não dispondo de capacidade para a execução, fornecimento ou aquisição da totalidade do objeto, possam fazê-lo com relação a itens ou unidades autônomas, devendo as exigências de habilitação adequar-se a essa divisibilidade."
33.	Aos responsáveis, Srs. Jorge José da Silva e Everton Luís Navarro de Almeida, - o primeiro elaborou e assinou o Termo de Referência do Pregão 12/2020, e o segundo o aprovou e o homologou - , foi dada a oportunidade, por meio da audiência, para que oferecessem razões de justificativa sobre a ausência de parcelamento do objeto licitado no Pregão 12/2020, mesmo com o conhecimento de que o TCU considerou irregular situação semelhante no âmbito do TC Processo 008.346/2019-4, referente a pregão promovido pelo 5º Batalhão de Engenharia e Construção - 5º BEC/Comando do Exército para contratação de prestação de serviço continuado de gestão compartilhada de frota veicular  (Acórdão 5890/2019-TCU-Primeira Câmara, rel. Min. Subst. Weder de Oliveira) .
34.	Em apertada síntese, os responsáveis alegaram que: i) o parcelamento do objeto seria desvantajoso e inviável técnica e economicamente ao órgão licitante (item 23.11.1 dos Estudos Técnicos Preliminares, peça 4, p. 139) ; ii) havia parecer jurídico sobre o edital do pregão, que não apontou irregularidade alguma sobre a decisão de não parcelar o objeto; e iii) não seria razoável a afirmação feita pela Selog de que eles detinham conhecimento do teor da decisão proferida nos autos do TC Processo 008.346/2019-4.
35.	Na linha de conclusão da Selog, não procedem as justificativas embasadas nos Estudos Técnicos Preliminares nem no parecer jurídico sobre o edital do pregão. Conforme mencionado alhures, os Estudos Técnicos Preliminares não demonstraram a inviabilidade técnica e/ou econômica advinda do parcelamento do objeto, limitando-se a apenas afirmá-la. E, o fato de o parecer jurídico não ter apontado falha no Edital, não elide a responsabilidade dos aludidos militares pela falta de parcelamento do objeto.
36.	No que se refere à afirmação feita pela unidade instrutiva, no sentido de que os responsáveis incorreram na falha mesmo tendo conhecimento da decisão adotada nos autos do TC Processo 008.346/2019-4, que teria considerado inadequado o não parcelamento do objeto licitado, assiste-lhes inteira razão. 
37. 	A própria secretaria especializada reconheceu que as unidades militares são distintas, não havendo como inferir que a decisão adotada em processo de controle externo relativo a uma unidade seja levada ao conhecimento de outra, ainda mais quando se tem, como no caso do referido precedente, uma deliberação por meio de relação (Acórdão 5890/2019-TCU-Primeira Câmara) , em que constou da instrução a informação de que a licitação teria sido revogada pelo 5º Batalhão de Engenharia e Construção, para elaborar novo edital que contemplasse o parcelamento do objeto licitado. 
38.	A Selog procedeu, ainda, à comparação entre o pregão realizado posteriormente pelo 5º BEC (Pregão 21/2019) , para gestão compartilhada de frota, com objeto parcelado nos itens de manutenção e rastreamento veicular, e o Pregão 12/2020, objeto destes autos, ambos com serviços a serem prestados na mesma região de Porto Velho/RO. Interessante ressaltar que o desconto total obtido pelo Comando Militar da Amazônia no Pregão 12/2020 em relação ao preço inicialmente estimado foi de 8,39%, enquanto o desconto no pregão do 5º BEC foi de 6%, o que evidencia não ter ocorrido dano ao erário em razão da falta de parcelamento do objeto do pregão 12/2020.  
39.	Nesse contexto, cabe acolher parcialmente as justificativas dos responsáveis, sem aplicar-lhes a multa prevista no art. 58, inciso II, da Lei 8.443/1992.
40.	E considerando que, na manifestação com vistas à construção participativa da deliberação do TCU, o Comando Militar da Amazônia informou que não prorrogará a vigência do contrato assinado em decorrência do Pregão Eletrônico 12/2020, implementará como ação preventiva um cronograma de treinamentos/atualização de seus militares na área de licitações e contratos, e, nos certames futuros, adotará o parcelamento do objeto, considero suficiente dar ciência das falhas incorridas ao órgão militar, a fim de evitar a reincidência em certames futuros. 
41.	Por último, passo a tratar da questão referente à cláusula que interfere na relação privada entre a contratada e a rede credenciada, ou seja, da fixação de taxa secundária máxima. 
42.	Segundo disposição do item 22 do Termo de Referência do Pregão Eletrônico 12/2020 (peça 4, p. 32) , estipulou-se que eventual 'taxa de administração', 'taxa de repasse', 'taxa de uso do cartão', 'taxa de comissão' imposta pela empresa contratada às empresas credenciadas, qualquer que seja a sua natureza ou o nome que se lhe atribua, não pode superar a alíquota de 5% (cinco por cento) sobre o valor do faturamento dos serviços prestados e produtos fornecidos. 
43.	Em resposta à oitiva, o Comando Militar da Amazônia informou que o limite máximo da taxa secundária foi definido com base na pesquisa realizada pelo 5º BEC no âmbito do planejamento do Pregão 21/2019, cujo objeto licitado se assemelha ao do Pregão 12/2020 ora em análise.
44.	Segundo o órgão jurisdicionado, o principal objetivo da fixação do limite máximo da taxa secundária é proteger o erário, porque há o risco de que a cobrança de taxa secundária elevada seja repassada, integral ou parcialmente, à Administração quando das cotações realizadas junto às oficinas para a realização dos serviços de manutenção veicular. 
45.	A empresa contratada, Madeira Soluções Administração de Convênios Ltda., em resposta à oitiva que lhe foi encaminhada, aduziu que a taxa secundária máxima atende ao princípio da economicidade, permite o alcance da proposta mais vantajosa e evita que, após a contratação, o órgão público contratante pague preços mais elevados do que os praticados no mercado devido à alta taxa de credenciamento repassada aos comerciantes em geral.
46.	Como bem anotou a Selog, tal como ocorreu no precedente mencionado (TC Processo 008.346/2019-4, Acórdão 5890/2019-TCU-Primeira Câmara, rel. Min. Subst. Weder de Oliveira) , no presente caso também não restou demonstrado que a taxa secundária máxima constituiu critério adequado para selecionar proposta mais vantajosa aos interesses públicos do órgão licitante.
47.	 Conforme destacou a unidade instrutiva, a regra é a não intervenção na formação dos preços privados ofertados à Administração. Segundo o princípio da livre iniciativa, plasmado no art. 1º, inciso IV, da Constituição Federal como fundamento da República, e reiterado no art. 170 do texto constitucional, o Estado deve evitar interferências nas atividades econômicas privadas. Esse valor foi incorporado nas disposições do item 7.11 do Anexo VII-A da IN/MPDG 5/2017, que dispõe sobre as regras e diretrizes do procedimento de contratação de serviços sob o regime de execução indireta no âmbito da Administração Pública Federal direta, autárquica e fundacional, in verbis:
"7.11. É vedado ao órgão ou entidade contratante exercer ingerências na formação de preços privados por meio da proibição de inserção de custos ou exigência de custos mínimos que não estejam diretamente relacionados à exequibilidade dos serviços e materiais ou decorram de encargos legais."
48.	Ainda que exista a possibilidade de a empresa credenciadora vir a cobrar altas taxas das credenciadas (na hipótese de não haver limite máximo fixado para taxa secundária) , e, com isso, majorar os custos dos serviços contratados pela administração pública, no presente caso, como anotou a Selog, esse risco é mitigado, porquanto os preços dos serviços que serão contratados em decorrência do Pregão 12/2020 devem observar descontos mínimos sobre tabelas oficiais de valores de peças e acessórios novos da montadora/fabricante, bem como sobre o custo unitário da mão de obra indicado, de acordo com o disposto no Termo de Referência do aludido pregão (peça 37, p. 12, e peça 4) .  
49.	Nesse contexto e na linha do desfecho adotado no precedente do citado Acórdão 5890/2019-TCU-Primeira Câmara, cabe dar ciência ao órgão jurisdicionado da impropriedade identificada no Termo de Referência do Pregão 12/2020. 
50.	Por fim, conforme já anotado alhures, pode o Tribunal conhecer desta Representação, considerá-la, no mérito, parcialmente procedente, e dar ciência ao Comando Militar da Amazônia das falhas/impropriedades apontadas no multicitado Pregão Eletrônico 12/2020.
 	Ante o exposto, voto por que seja adotada a deliberação que ora submeto a este Colegiado.
TCU, Sala das Sessões, em 19 de maio de 2021.
MARCOS BEMQUERER COSTA
Relator